臺灣臺中地方法院民事判決　　　　　　 100年度簡上字第72號
上　訴　人　郭國資
　　　　　　郭懿儀
上二人共同
訴訟代理人　賴思達律師
複代理人　　李慶松律師
被上訴人　　台新國際商業銀行股份有限公司
法定代理人　蔡榮棟
訴訟代理人　范志賓
　　　　　　王紀堯
上列當事人間請求撤銷贈與行為等事件，上訴人對於民國100年2
月10日本院臺中簡易庭99年度中簡字第3161號第一審判決提起上
訴，本院合議庭於100年6月17日言詞辯論終結，判決如下：
    主      文
上訴駁回。
第二審訴訟費用新臺幣捌仟壹佰元由上訴人連帶負擔。
    事實及理由
甲、程序事項
    按當事人喪失訴訟能力或法定代理人死亡或其代理權消滅者
    ，訴訟程序在有法定代理人或取得訴訟能力之本人承受其訴
    訟以前當然停止；承受訴訟人，於得為承受時，應即為承受
    之聲明，民事訴訟法第170條、第175條第1項分別定有明文
    。查原告之法定代理人原為吳清文，於訴訟中變更為蔡榮棟
    ，原告業於100年5月19日所提書狀中陳明其法定代理人變更
    之情，並檢附公司變更登記表，核其意旨即以書狀聲明承受
    訴訟，核與前開規定相符，應予准許。
乙、實體事項：
一、被上訴人方面：
(一)於原審起訴主張：緣訴外人蔡美玉邀同其夫即上訴人郭國資
    為連帶保證人，於民國88年11月22日向被上訴人借款新臺幣
    (下同)978 萬元，並簽立免除作成拒絕證書之本票1紙，惟
    自93年12月份起即未依約繳付本息，嗣經被上訴人向本院聲
    請本票裁定及強制執行後，迄今尚餘本金682萬8,672元及自
    97年3月17日起至清償日止，按年息3％計算之利息未清償。
    被上訴人為促請上訴人郭國資處理前開債務，於99年10月29
    日 (按應係99年10月28日之誤）調閱郭國資之不動產異動資
    料，發現郭國資於93年10月20日將其名下如附表所示之建物
    贈與上訴人郭懿儀，並於93年10月29日辦妥所有權移轉登記
    ，上訴人郭國資因此陷於無資力，該贈與所有權行為顯有害
    及被上訴人之債權，爰依民法第244條之規定，訴請撤銷上
    訴人間就如附表所示建物所為贈與之債權行為及所有權移轉
    之物權行為，並請求郭懿儀塗銷如附表所示建物於93年10月
    29日以贈與為原因之所有權移轉登記。
(二)並於本院補稱：民法第244條第1項之構成要件，僅以債務人
    陷於無資力而無償移轉其名下積極財產，便屬有害於債權。
    系爭標的雖為分別共有之不動產，但其位於市中心商業活動
    頻繁之地段，雖標的課稅現值因折舊緣故導致現值逐年遞減
    ，但其並無法完全代表系爭標的真正價值，其在交易上仍有
    一定之財產價值，並非全無價值，否則上訴人也不必為該移
    轉行為。縱不論該財產價值為多少，若其確為債務人之積極
    財產而仍為該無償移轉行為，即有害於債權人之債權。至於
    執行是否有實益並非民法第244條所要求之構成要件。即便
    為分別共有之不動產，其交易價值並非單純以公告現值乘以
    應有部分之比例計算，其尚有優先承買權或徵收補償等潛在
    權利價值，非如上訴人所謂「在市場上實無任何價值」。對
    於除斥期間問題，查上訴人郭國資於93年12月間開始逾期不
    履行，並於約該時點為移轉行為，被上訴人於94年方取得執
    行名義聲請強制執行，當時系爭不動產已非郭國資之名下財
    產，被上訴人何從知悉，何況郭國資職業為專業土地代書，
    對銀行放款及催收作業應有一定之熟悉度，必瞭解銀行對債
    務人產生逾期情形後，方會取得執行名義及調查債務人之財
    產所得資料，對照本案時間點，郭國資經衡量自己財力狀況
    後，恐無法繼續繳款，故在被上訴人有可能調查得知系爭標
    的之前，無償移轉給上訴人郭懿儀，其目的無非怕被上訴人
    會在其逾期後會對其有價值之財產進行扣押或執行拍賣。至
    於上訴人所言94年、96年、98年三次強制執行，被上訴人應
    該知悉該移轉行為，惟被上訴人就該數次執行，提出之所得
    清單與全國財產總歸戶清單以執行上訴人之存款與股票，並
    無關於系爭不動產之異動資料，故無法推論被上訴人當時已
    知悉。又上訴人尚積欠被上訴人本金高達6,828,672元之債
    務未償還，其並未主動向被上訴人表示欲協商債務清償事宜
    ，僅一味逃避追索，故被上訴人訴訟目的僅係為滿足對上訴
    人之債權，並無以損害他人為目的，更無悖於誠信原則。並
    聲明：上訴駁回。
二、上訴人方面：
(一)於原審抗辯：被上訴人曾聲請本院以96執字第53748號、98
    司執字第62138號強制執行事件，查封拍賣上訴人郭國資所
    有之臺中市○區○○段五小段15-16地號土地應有部分等財
    產，被上訴人對於郭國資之財產狀況知之甚詳，自不可能拖
    延至6年之久才知悉郭國資贈與之事，應已逾撤銷權之除斥
    期間，被上訴人稱於99年10月28日調閱郭國資不動產資料始
    知悉，顯屬不實。不動產資料地政機關均有登記，被上訴人
    陳稱之前未查到如附表所示建物，係被上訴人疏於查詢。如
    附表所示建物係上訴人郭國資繼承父親之遺產，郭國資以贈
    與方式傳承予兒子即上訴人郭懿儀，純屬人之常情，而非隱
    匿、脫產等詐害被上訴人債權之行為。而且，如附表所示建
    物之贈與契價僅35,220元，若依強制執行法第80條之1規定
    ，尚且達不到拍賣程序之效益。
(二)於本院補稱：系爭建物係二層樓自用住宅房屋，於64年期間
    即已蓋建完成，總面積雖有190.08平方公尺，但迄今已有36
    年之久，屋齡老舊，且位於舊市區內，價值不高，依93年稅
    籍證明書所載，108號房屋之現值僅86,400元；106號房屋之
    現值僅89,700元，合計176,100元；上訴人郭國資係於68年
    間因繼承取得，其應有部分為五分之一（換算面積僅38平方
    公尺，約11坪），依此計算，其應有部分五分之一現值僅35
    ,220 元，且其坐落之土地亦屬第三人所有，在此情況下，
    必無人願意承接，故系爭房屋之應有部分在市場上實無何價
    值可言，縱使查封拍賣，必無人應買，縱有人應買，其拍定
    價金恐不足以支付強制執行之費用而無實益。換言之，被上
    訴人之債權不可能因查封拍賣系爭房屋而受清償；上訴人郭
    國資更非因將系爭房屋應有部分贈與其子郭懿儀因而陷於無
    資力，或因而使被上訴人之債權不能受償。是上訴人郭國資
    將系爭房屋應有部分贈與其子郭懿儀，並未有害於被上訴人
    之債權，不符民法第244條第1項之撤銷要件。本件訴外人蔡
    美玉於88年11月22日邀上訴人郭國資為連帶保證人向被上訴
    人借款978萬元時，被上訴人必然對於蔡美玉及郭國資作過
    詳細之徵信調查，其徵信資料中必然記載上訴人之住所為系
    爭房屋，而借款當時蔡美玉與郭國資共同簽發之本票，其上
    亦載明上訴人郭國資之住址為「臺中市○區○○街106號」
    ；且當時被上訴人並曾派員至上訴人所居住之系爭房屋訪談
    ，是被上訴人於斯時顯已知悉上訴人郭國資之財產包括系爭
    房屋應有部分，嗣93年底上訴人未能按期繳付本息後，被上
    訴人分別於94、96、98年聲請強制執行上訴人郭國資之財產
    時，必然再度查詢郭國資之財產（如綜合所得稅資料清單、
    全國財產稅總歸戶財產查詢清單、不動產登記簿謄本等等…
    ），於斯時必已查悉上訴人郭國資之名下之財產已不再有系
    爭房屋（尤其於96年間聲請執行郭國資所有臺中市○區○○
    段五小15-16地號土地時，必已查遍郭國資之不動產資料）
    ，被上訴人實不得諉為不知。故自其知悉時起迄提起本訴時
    ，已逾一年之除斥期間，自不得提起本件撤銷訴訟。事實上
    ，被上訴人諒係評估對系爭房屋應有部分聲請查封拍賣之結
    果，必無所獲，乃自94年迄今均未提起撤銷訴訟，現提起本
    件撤銷訴訟，無非係為迫使上訴人郭國資與其協商清償之手
    段而已，其提起本件訴訟之動機實非可取。被上訴人提起本
    件撤銷訴訟，縱嗣經查封拍賣系爭房屋應有部分，亦將因無
    人應買而無法使其債權受償，究其目的無非係為迫使上訴人
    郭國資與其協商清償條件而已，故其提起本訴乃以損害上訴
    人為主要目的，更有悖於誠實信用原則。依民法第148條規
    定，應不許其提起本訴。並聲明：1、原判決廢棄。2、被上
    訴人在第一審之訴駁回。
三、不爭執事項：
(一)訴外人蔡美玉邀同上訴人郭國資為連帶保證人，於88年11月
    22日向被上訴人借款978萬元，並簽立免除作成拒絕證書之
    本票1紙，惟自93年12月份起即未依約繳付本息，嗣經被上
    訴人向本院聲請本票裁定及強制執行後，迄今尚餘本金6,82
    8,672元及自97年3月17日起至清償日止，按年息3％計算之
    利息未清償。
(二)上訴人郭國資於93年10月20日將其名下如附表所示之建物所
    有權應有部分五分之一贈與上訴人郭懿儀，並於93年10月29
    日辦妥所有權移轉登記。
四、本院之判斷：
(一)按債務人所為之無償行為，有害及債權者，債權人得聲請法
    院撤銷之。債權人依第1項或第2項之規定聲請法院撤銷時，
    得並聲請命受益人或轉得人回復原狀，民法第244條第1項、
    第4項分別定有明文。又民法第244條所謂有害及債權，乃指
    債務人之行為，致積極的減少財產，或消極的增加債務，因
    而使債權不能獲得清償之情形。另民法第244條之撤銷權，
    其客體乃包括債務人所為債之行為及物權行為，債權人行使
    此項撤銷權，既可同時訴請撤銷債務人所為債之行為及物權
    行為，亦可僅訴請撤銷債務人所為債之行為；如果不動產物
    權契約業經辦理登記，則前者債權人得訴請登記名義人塗銷
    ，後者則得訴請移轉登記（最高法院88年度台上字第259號
    判決意旨參照）。
(二)查上訴人郭國資因擔任其妻蔡美玉之連帶保證人，於88年11
    月22日向被上訴人借款978萬元，自93年12月份起即未依約
    繳付本息，嗣經被上訴人向本院聲請本票裁定准予強制執行
    ，尚餘本金9,773,788元及自93年12月29日起之利息未清償
    ，此有本院94年執卯字第30677號債權憑證附於本院96年度
    執字第53748號強制執行事件卷宗可稽。上訴人郭國資明知
    其積欠被上訴人銀行大筆債務，且即將陷於無力清償之情形
    下，猶將如附表所示建物之所有權應有部分贈與其子即上訴
    人郭懿儀，核其所為之贈與行為顯然有害及原告之債權，而
    為典型之避債脫產予至親之舉。上訴人雖一再辯稱系爭不動
    產之應有部分價值甚低、並無拍賣實益云云，若然，上訴人
    郭國資何苦費盡心機，於即將陷於無力清償借款之際，踐行
    細瑣之不動產移轉手續及繳交相關稅金、規費，急將系爭不
    動產脫產贈與上訴人郭懿儀? 故其所辯顯屬無稽。又建物之
    課稅現值一般均遠低其市場交易之實際價值，此為眾所皆之
    之理。又系爭建物雖已屋齡較久，但位居台中市市○○○○
    地段，且分別共有建物除應有部分之處分權利外，尚存有土
    地法第34條之1之共有人優先承買權及使用坐落土地權源等
    潛在價值，故系爭不動產五分之一應有部分，顯具有相當之
    交易價值，非如上訴人所謂僅有依課稅現值計算之價值。被
    上訴人銀行為保全高額之貸款債權，依法行使撤銷權，撤銷
    上訴人間之無償贈與行為，顯為正當之權利行使，上訴人郭
    國資本有義務清償鉅額欠款，故被上訴人並無上訴人所指之
    權利濫用或違反誠信原則之情事。又債務人所為之無償行為
    有害及債權，債權人即得聲請法院撤銷之，並不以其贈與之
    標的須達某特定之價值為必要，是上訴人請求鑑定系爭建物
    五分之一應有部分之市價若干一節，核無調查必要。
(三)被上訴銀行先前所查得之上訴人郭國資財產資料，並未發現
    有如附表所示之建物，嗣於99年10月28日反向查閱郭國資之
    不動產異動索引，始發現系爭贈與一事，業據被上訴人陳述
    綦詳，且有被上訴人提出之不動產異動索引附卷為證。又因
    上訴人郭國資係於93年12月份未依約繳付上述鉅額借款本息
    ，其早一步於93年10月29日辦妥系爭建物之所有權應有部分
    移轉登記而脫產完成，致被上訴人銀行嗣於系爭貸款發生逾
    放，開始進行催收而查調得之郭國資名下財產資料，不包含
    如附表所示建物，而無從知悉上訴人間贈與之事，此乃理所
    當然。復查上訴人曾聲請本院民事執行處以96執字第53748
    號、98司執字第62138號強制執行上訴人郭國資之財產，其
    中本院96執字第53748號事件係聲請查封拍賣郭國資所有之
    台中市○區○○段五小段15-16地號土地五分之一應有部分
    ，另本院98司執字第62138號事件則聲請執行郭國資之存款
    、股票，被上訴人於該二事件分別係提出上述15-16地號土
    地登記謄本及自稅捐機關所查得之郭國資97年度綜合所得稅
    所得資料清單、全國財產稅總歸戶財產查詢清單，並無郭國
    資名下不動產異動索引，業經本院調取該二卷宗，核閱無訛
    ，是上訴意旨所謂被上訴人前於強制執行程序中應已知悉系
    爭不動產贈與一節，並無可採。又某人設籍或住、居何址，
    並非代表其同時亦擁有該址房、地之所有權，上訴人竟以被
    上訴人由貸款時之徵信調查及債務人所簽發本票內容，應知
    悉上訴人郭國資之住址為「臺中市○區○○街106號」，逕
    謂被上訴人亦應可推知郭國資擁有該址房屋產權及之後所發
    生贈與情事云云，顯屬無稽。又衡諸常情，上訴人郭國資積
    欠之貸款金額龐大，且被上訴人已查得之債務人財產顯不足
    以清償其債權，若被上訴人早已知悉上訴人間贈與如附表所
    示建物之情，自無保持沈默，而不提起撤銷訴訟之理。本件
    上訴人並未能舉證證明被上訴人知悉系爭贈與之事已逾一年
    ，其辯稱被上訴人撤銷權之行使已逾除斥期間云云，並不足
    採。從而，被上訴人依民法第244條第1、4項之規定，訴請
    撤銷上訴人間就如附表所示建物所為贈與之債權行為及所有
    權移轉之物權行為，並請求郭懿儀塗銷如附表所示建物於93
    年10月29日以贈與為原因之所有權移轉登記，為有理由，應
    予准許。從而原審為被上訴人勝訴之判決，並無不合。上訴
    意旨指摘原判決不當，求予廢棄改判，為無理由，應予駁回
    。
五、本件事證已臻明確，兩造其餘攻擊防禦方法及舉證，與本件
    判決結果並無影響，爰不逐一論述，附此敘明。
六、據上論結，本件上訴為無理由，依民事訴訟法第436條之1第
    3項、第449條第1項、第78條、第85條第2項，判決如主文。
中    華    民    國   100    年    7     月    12    日
                  民事第二庭  審判長法  官  王銘
                                    法  官  黃炫中
                                    法  官  蔡建興
附表：
┌────────────────┬──────┬─────┐
│  建物標示                      │ 權利範圍   │面積（㎡）│
├────────────────┼──────┼─────┤
│臺中市○區○○段五小段30建號（門│5分之1      │111.57    │
│牌號碼：臺中市○區○○街108、106│            │          │
│號）                            │            │          │
└────────────────┴──────┴─────┘
上正本證明與原本無異。
不得上訴。
中    華    民    國   100    年    7     月    12    日
                                    書記官  楊金池